臺灣屏東地方法院民事判決　九十三年訴字第三七號
　　原　　　告　　交通部公路總局
　　法定代理人　　乙○○
　　訴訟代理人　　楊昌禧律師
　　複 代理 人　　陳慧敏律師
　　被　　　告　　甲○○
右當事人間請求返還土地事件，本院於民國九十三年六月二十四日言詞辯論終結，判
決如左：
    主      文
被告應自坐落屏東縣萬丹鄉○○段一五一六地號，面積一一九五平方公尺土地上，如
附圖Ｃ部分所示，面積一四六平方公尺，即地上建號第三七九號，門牌號碼屏東縣萬
丹鄉○○村○○路五九一巷一六三號之鋼筋混凝土造三層樓房主建物；附圖Ｄ部分所
示，面積七六平方公尺增建部分一層鐵架鐵皮平房遷出，並將附圖Ａ部分所示，面積
二八平方公尺、附圖Ｂ部分所示，面積三三三平方公尺之地上物除去，將全部土地及
房屋交還原告。
被告應自民國八十九年五月十二日起至交還前項土地及房屋之日止，按月給付原告新
臺幣伍仟陸佰零肆元。
原告其餘之訴駁回。
訴訟費用由被告負擔二十分之十九，餘由原告負擔。
本判決第一、二項於原告以新臺幣壹佰萬元為被告供擔保後，得假執行。
原告其餘假執行之聲請駁回。
    事實及理由
一、原告主張：坐落屏東縣萬丹鄉○○段一五一六地號土地（下稱系爭土地），及其
    上同段第三七九建號，門牌號碼屏東縣萬丹鄉○○村○○路五九一巷一六三號房
    屋（含坐落附圖標示Ｃ區三層鋼筋混凝土造主建物部分及附圖標示Ｄ區一層鐵皮
    造增建部分，下稱系爭房屋）為中華民國所有，並以原告為管理人，惟自民國八
    十九年五月十二日登記為中華民國時起，均由被告無權占有，並於其上如附圖Ａ
    、Ｂ所示部分栽種植物、設置地上物，致原告無法使用而受有相當於租金之損害
    ，被告並因而獲有利益，爰依物上請求權、侵權行為損害賠償及不當得利返還請
    求權等法律關係提起本訴。聲明：(一)如主文第一項所示。(二)被告應自八十九年五
    月十二日起至交還前項土地及房屋之日止，按月給付原告新臺幣七千四百七十二
    元。(三)願供擔保請准宣告假執行。
二、被告答辯：系爭房地原屬被告所有，嗣原告依法徵收並發給補償金後，並未予使
    用，伊認為不必交還原告等語。聲明：原告之訴駁回。
三、兩造不爭執之事項：
  (一)系爭房地原屬被告所有，於八十九年間因原告辦理徵收而登記為中華民國原始取
    得，並以原告為管理機關。
  (二)被告就前項徵收已領取補償金，並於完成登記後繼續、單獨占有系爭房地。
四、兩造爭執之事項：
    被告有無合法占用系爭房地之權源？
五、本院之判斷：
  (一)原告主張其管理系爭中華民國因徵收而原始取得之房地，於右揭時間為被告無權
    占用之事實，業據提出土地登記簿謄本為證，復經本院會同屏東地政事務所派員
    至現場勘驗屬實，分別製作勘驗筆錄及複丈成果圖附卷，並為被告所不爭執，堪
    信為真實。按所有人對於無權占有或侵奪其所有物者，得請求返還之，民法第七
    百六十七條前段定有明文，又無權占有他人土地，可能獲得相當於租金之利益為
    社會通常之觀念，此觀最高法院六十一年臺上字第一六九五號判例自明。被告雖
    辯稱原告取得系爭房地並未積極利用云云，然究無礙其欠缺正當權源占有而侵害
    中華民國就系爭房地之所有權，並獲有相當於租金利益事實之成立，其所辯洵屬
    無據。原告主張被告應自系爭房屋遷出，除去附圖所示Ａ、Ｂ部分之地上物，將
    系爭房地返還原告，即屬有據。
  (二)按無法律上之原因而受利益，致他人受損害者，應返還其利益，民法第一百七十
    九條前段著有規定。又地租不得超過地價百分之八；城市地方房屋之租金，以不
    超過土地及其建築物申報總價年息百分之十為限，土地法第一百一十條第一項前
    段、第九十七條復已明定。被告無正當權源占用系爭房地，將可獲得相當於租金
    之利益而致所有權人中華民國受有損害，已如前述，原告自得依不當得利之法律
    關係，請求被告返還相當於租金之利益。查系爭房地坐落在屏東縣萬丹鄉○○段
    一五一六地號，西、北二面隔產業道路與鄰地農園相連，南側面臨聯絡屏東、高
    雄間重要交通幹線之省道臺線快速道路，並鄰近屏東地區主要動線之省道臺
    線，交通便利，經濟前景看好，業據本院勘驗現場並製作筆錄在卷可參。原告以
    系爭房屋經屏東縣稅捐稽徵處核定其九十一年度課稅現值為新臺幣（下同）七十
    二萬六千五百元，所坐落系爭土地面積為一一九五平方公尺，依八十九年七月申
    報地價每平方公尺三三０元計算總價為三十九萬四千三百五十元等情，並提出土
    地與建物登記謄本、房屋稅課稅明細表為據，主張被告應自八十九年五月十二日
    即系爭房地均登記為中華民國所有之時起，按系爭房地價值百分之八即每月七千
    四百七十二元（[394,350元+726,500元]×8%÷12月=7,472元）計算，返還其相
    當於租金之不當得利。本院審酌系爭房地坐落地段之經濟繁榮狀況，交通便利程
    度及社會發展情形，認原告主張被告所受相當於租金之不當得利，以前舉房地價
    值百分之六計算，即每月五千六百零四元（[394,350元+726,500元]×6%÷12月
    =5,604元）計算為適當。
七、從而，原告依據民法第七百六十七條前段所有物返還請求權、同法第一百七十九
    條前段不當得利返還請求權之法律關係，對被告請求如主文所示，為有理由，應
    予准許。逾此部分之請求，即無理由，應予駁回。又原告陳明願供擔保以代釋明
    聲請宣告假執行，核無不合，爰酌定相當擔保金額，准予宣告假執行。至於原告
    敗訴部分，假執行之聲請已失依據，應予駁回。
八、據上論結，原告之訴為一部有理由，一部無理由，依民事訴訟法第七十九條、第
    三百九十條第二項，判決如主文。
中　　　華　　　民　　　國　　九十三　　年　　　六　　　月　　三　十　　日
                                    臺灣屏東地方法院民事第二庭
~B法　　　官　陳松檀
右為正本係照原本作成。
如不服本判決，應於收受送達後二十日內向本院提出上訴書狀，其未表明上訴理由者
，應於提出上訴後二十日內向本院補提理由書狀（均須按他造當事人之人數附繕本）
中　　　華　　　民　　　國　　九十三　　年　　　六　　　月　　三　十　　日
~B法院書記官　謝天祥
